【裁判字號】    97,簡上,42
【裁判日期】    971125
【裁判案由】    返還不當得利
【裁判全文】
臺灣板橋地方法院民事判決              97年度簡上字第42號
上  訴  人  九鼎資產管理股份有限公司
法定代理人  乙○○
訴訟代理人  丁○○
            甲○○
            丙○○
被上訴人    戊○○
訴訟代理人  黃丁風律師
            黃雅羚律師
            黃敬唐律師
上列當事人間請求返還不當得利事件，上訴人對於中華民國96年
12月20日臺灣板橋地方法院板橋簡易庭96年度板簡字第11888 號
第一審判決提起上訴，經本院於97年11月11日言詞辯論終結，判
決如下：
    主  文
上訴駁回。
第二審訴訟費用由上訴人負擔。
    事實及理由
一、被上訴人主張：上訴人前以被上訴人為訴外人蔣建輝之繼承
    人為由，向台灣基隆地方法院聲請強制執行其財產，並取得
    其存放銀行帳戶之存款合計新台幣（下同）35萬1898元。然
    其與訴外人蔣建輝雖係姐弟，惟早已無來往，其不知訴外人
    蔣建輝死亡之事而未聲請拋棄繼承，迨遭上訴人強制執行時
    ，始向台灣基隆地方法院聲請拋棄繼承，並經准予備查在案
    。其並非訴外人蔣建輝之繼承人，蔣建輝之債權、債務關係
    均與其無涉。依民法第179 條後段規定，上訴人受償35萬18
    98元為不當得利。為此，依不當得利之法律關係提起本訴，
    求為命上訴人給付被上訴人35萬1898元及自起訴狀繕本送達
    翌日起至清償日止，按年息百分之5 計算之利息。
二、上訴人則以：上訴人公司於96年1 月受讓第三人新竹國際商
    業銀行對於訴外人蔣建輝之債權90萬7980元，嗣蔣建輝於95
    年6 月18日死亡，由上訴人及蔣麗華、蔣麗珠共同繼承該債
    務。上訴人於強制執行後始向法院為拋棄繼承之意思表示，
    法院僅為形式審查，並未為實體審究，故雖法院准其備查，
    亦不生拋棄繼承之實質效力，其當然應承受蔣建輝之債務，
    上訴人經由執行程序受償，亦無何不當得利等語，資為抗辯
    。
三、原審判命上訴人應給付被上訴人35萬1898元，及自96年11月
    23日起至清償日止，按年息百分之5 計算之利息，上訴人聲
    明不服，提起上訴，並於本院上訴聲明：(一)原判決廢棄。(二)
    被上訴人在第一審之訴駁回。被上訴人則於本院答辯聲明：
    駁回上訴人之上訴。
四、本件經整理並協議簡化爭點及不爭執點後，兩造同意僅就下
    列簡化爭點所陳述之事實及主張之法律關係為論斷。查兩造
    就：
（一）上訴人公司於96年1 月受讓第三人新竹國際商業銀行對於
      訴外人蔣建輝之債權90萬7980元，嗣蔣建輝於95年6 月18
      日死亡。
（二）上訴人聲請強制執行被上訴人清償借款，經台灣基隆地方
      法院核發96年96執慎字第8848號收取命令，於96年8 月22
      日將被上訴人開設於彰化銀行瑞芳分行之存款35萬1898元
      ，匯入上訴人帳戶執行完畢。
    等情並不爭執，並有被上訴人於原審提出之執行命令、存摺
    等影本附卷可稽，自堪信為真實。惟上訴人主張被上訴人為
    訴外人蔣建輝之繼承人，其拋棄繼承不生實質效力，自應承
    受蔣建輝積欠之借款債務，不得請求上訴人返還強制執行收
    取之債權等情，則為被上訴人所否認，並以上開情詞置辯。
    是以本件兩造爭執之重點，厥為被上訴人於97年7 月間向台
    灣基隆地方法院為拋棄繼承，是否生法律上之效力
五、經查：
（一）被上訴人主張其與蔣建輝雖為姊弟關係，但因被上訴人之
      父、母親早於62年5 月21日辦理離婚，此後被上訴人隨同
      母親蔣黃紅綢住居於他處，蔣建輝及其他兄弟姊妹（蔣建
      國、蔣麗華、蔣麗珠）則與父親蔣木火同住一處，被上訴
      人因而與蔣建輝分隔二地，彼此互不往來，迄至蔣建輝於
      95 年6月18日死亡時，蔣麗珠、蔣麗華二人亦未通知被上
      訴人，蔣建輝死後之遺體火化及安奉骨塔等相關喪葬事宜
      均非被上訴人出面代為處理，足證被上訴人確不知悉蔣建
      輝早於95年6 月18日死亡一事。迄至被上訴人於96年7 月
      20 日 至彰化商業銀行瑞芳分行欲提領存款之際，銀行承
      辦人員始告以被上訴人之帳戶遭法院查封扣押等情，同日
      被上訴人前往法院向承辦書記官查詢始知因被上訴人繼承
      蔣建輝之債務，債權人依法聲請法院強制執行，是時被上
      訴人始知悉蔣建輝已經死亡之等事實。已據被上訴人提出
      台灣基隆地方法院96年7 月16日執行命令、蔣建輝之戶籍
      謄本、馬偕紀念醫院函、台北市殯葬管理處火化許可證1
      份、北海福座主塔使用申請切結書、北海福座永久使用權
      狀為證，審酌馬偕紀念醫院97年5 月19日回函其中說明欄
      第二點載明：「依病歷記載，病患（指蔣建輝）一人入院
      ，無家屬陪伴，在入院3 小時後即死亡，無家屬可通知，
      轉太平間繼續後續處理。」及後附之遺體領回證明書係交
      由蔣麗華、蔣麗珠二人辦理，足見被上訴人所述蔣建輝死
      亡之時，其不知悉，應非杜撰之詞。又依被上訴人提出之
      蔣建輝生前戶籍登記情形以觀，自62年間起蔣建輝有9 次
      戶籍遷徙之紀錄，其戶籍地遍佈台灣東西部、且北中南部
      均有戶籍紀錄，其間一度登載為行方不明，故衡情而論，
      被上訴人陳稱其父、母親早年離婚，此後被上訴人隨同母
      親蔣黃紅綢住居於他處，蔣建輝及其他兄弟姊妹與父親蔣
      木火同住一處，被上訴人因而與蔣建輝分隔二地，彼此互
      不往來之情，亦屬可能。
（二）按「繼承之拋棄，溯及於繼承開始時發生效力。」民法第
      1175條定有明文，本件被上訴人於96年7 月20日因向銀行
      領款始知悉蔣建輝死亡，同年月25日被上訴人即具狀向台
      灣基隆地方法院辦理拋棄繼承之聲請，經法院審酌全案卷
      證資料，准允備查確定在案。因此，被上訴人於知悉後法
      定期間內，為此拋棄繼承之意思表示，顯係合法有效，依
      民法第1175條之規定，本件被上訴人自訴外人蔣建輝死亡
      時起，即非蔣建輝之繼承人，故被上訴人主張並未繼承蔣
      建輝之借款債務，應屬可信然。
（三）次按無法律上之原因而受利益，致他人受損害者，應返還
      其利益。雖有法律上之原因，而其後已不存在者，亦同。
      受領人於受領時，知無法律上之原因或其後知之者，應將
      受領時所得之利益，或知無法律上之原因時所現存之利益
      ，附加利息，一併償還；如有損害，並應賠償，民法第17
      9 條、第182 條第2 項分別定有明文。本件被上訴人無清
      償訴外人蔣建輝債務之義務，上訴人因強制執行收取上開
      被上訴人開設於彰化銀行瑞芳分行之存款35萬1898元，自
      屬無法律上之原因而獲得利益，被上訴人亦本於同一執行
      之事實，而受有損害，揆諸前開說明，上訴人自應返還不
      當得利。從而，被上訴人依不當得利之法律關係，訴請上
      訴人給付35萬1898元，及自起訴狀繕本送達上訴人之翌日
      即96年11月23日起至清償日止，按年息百分之5 計算之利
      息，為有理由，應予准許。原審判命上訴人如數給付，並
      依職權宣告假執行及依上訴人之聲請，酌定金額宣告免為
      假執行，於法並無不合。上訴意旨指摘原判決不當，求予
      廢棄改判，為無理由，應予駁回。本件事證已臻明確，兩
      造其餘之主張、陳述及所提之證據資料與立證方法，核與
      判決結果無何影響，爰不一一論述，附此敘明。
六、據上論結，本件上訴為無理由，依民事訴訟法第436 條之1
    、第449 條第1 項、第78條，判決如主文。
中    華    民    國    97    年    11    月    25    日
                  民事第二庭    審判長法  官  蕭胤瑮
                                      法  官  程怡怡
                                      法  官  陳財旺
以上正本證明與原本無異
本判決不得上訴
中    華    民    國    97    年    11    月    25    日
                                      書記官  孫國慧


司法院資訊處製作；財團法人民間司法改革基金會備份。
